【裁判字號】    98,訴,1081
【裁判日期】    981103
【裁判案由】    違反臺灣地區與大陸地區人民關係條例
【裁判全文】
臺灣高雄地方法院刑事判決              98年度訴字第1081號
公  訴  人  臺灣高雄地方法院檢察署檢察官
被      告  甲○○
上列被告因違反臺灣地區與大陸地區人民關係條例案件，經檢察
官提起公訴（97年度偵字第32792 號），本院判決如下：
    主  文
甲○○無罪。
    理  由
壹、證據能力部分
一、按被告以外之人於審判外之言詞或書面陳述，除法律有規定
    者外，不得作為證據；被告以外之人於偵查中向檢察官所為
    陳述，除顯有不可信之情況者外，得為證據，刑事訴訟法第
    159 條第1 項及159 條之1 第2 項分別定有明文。檢察官於
    偵查中對被告以外之人（包括證人、鑑定人、告訴人、被害
    人及共同被告等）所製作之偵查筆錄，性質上雖屬傳聞證據
    ，惟現階段刑事訴訟法規定檢察官代表國家偵查犯罪、實施
    公訴，依法其有訊問被告、證人及鑑定人之權，而實務運作
    時，檢察官偵查中向被告以外之人所取得之供述證據，原則
    上均能遵守法律規定，不致違法取供，其可信度極高，是被
    告以外之人前於偵查中所為供述，除反對該項供述具有證據
    能力之一方，已釋明「顯有不可信之情況」之理由外，不宜
    以該證人未能於審判中接受他造之反對詰問為由，即遽指該
    證人於偵查中之供述不具證據能力。本件證人徐容金於檢察
    官偵查中所為之證述，被告未主張並釋明有何不可信之情事
    ，上開證人亦未提及檢察官在偵查時有何不法取供之情形，
    應有證據能力。
二、次按被告以外之人於審判中因滯留國外或所在不明而無法傳
    喚或傳喚不到者，其於檢察事務官、司法警察官或司法警察
    調查中所為之陳述，經證明具有可信之特別情況，且為證明
    犯罪事實之存否所必要者，得為證據，刑事訴訟法第159 條
    之3 第3 款亦有明文。本件證人徐容金於警詢中所為之證述
    ，雖屬被告以外之人於審判外之陳述，惟徐容金已於97年12
    月10日遣送出境，此有中華民國臺灣地區（補出境）申請書
    、內政部入出國移民署專勤事務第二大隊高雄市專勤隊97年
    12月8 日移署專二高市俊字第0970102951號函、法務部入出
    境資訊連結作業查詢在卷可稽（見本院一卷第22、24頁，本
    院二卷第10頁），是於審判中無法傳喚到庭，又本院參酌證
    人徐容金最初於警詢中之證述，對於本件與被告辦理結婚之
    情節陳述甚詳，係無暇衡及陳述內容對被告所生利害關係而
    為之自由陳述，堪認具有可信之特別情況，且為證明被告是
    否成立本件犯行所必要，依刑事訴訟法第159 條之2 第3 款
    之規定，應認有證據能力。
三、再按被告以外之人於審判外之陳述，雖不符刑事訴訟法第15
    9 條之1 至第159 條之4 之規定，而經當事人於審判程序同
    意作為證據，法院審酌該言詞陳述或書面陳述作成時之情況
    ，認為適當，亦得為證據，當事人、代理人或辯護人於法院
    調查證據時，知有第159 條第1 項不得為證據之情形，而未
    於言詞辯論終結前聲明異議者，視為有前項之同意，刑事訴
    訟法第159 條之5 定有明文。卷附財團法人海峽交流基金會
    （海基會）97年10月16日海廉（法）字第0970034376號函檢
    附海基會證明書、結婚公證書，內政部入出國及移民署98年
    2 月9 日移屬資處雲字第0980020624號函檢附入出國日期證
    明書、大陸人民入出臺灣地區申請書、大陸人民進入臺灣地
    區保證書、中華民國臺灣地區（補出境）申請書，高雄縣大
    樹鄉戶政事務所98年2 月6 日樹鄉戶字第0980000335號函檢
    附戶籍謄本、內政部入出國移民署專勤事務第二大隊高雄市
    專勤隊97年12月8 日移署專二高市俊字第0970102951號函、
    高雄縣政府警察局仁武分局98年7 月29日高縣仁警偵字第09
    80016569號函檢附受理報案協尋紀錄表、法務部入出境資訊
    連結作業查詢，均屬被告以外之人於審判外之書面陳述，然
    當事人於準備程序中對於上開證據方法之證據能力均表示不
    爭執，本院審酌前開審判外之書面陳述於作成時之情況，並
    無違法不當或證明力明顯過低之瑕疵，應得作為證據。
貳、實體部分
一、公訴意旨略以：被告甲○○明知其與大陸地區女子徐容金（
    另為不起訴處分）並無結婚之真意，亦知徐容金欲以辦理假
    結婚之方式，以取得不實之探親名義，非法進入臺灣地區工
    作，竟於民國94年7 月21日，基於使大陸地區人民非法進入
    臺灣地區之犯意，由被告配合前往大陸地區與徐容金辦理結
    婚手續，以假結婚掩飾大陸地區女子徐容金非法進入臺灣地
    區，俟被告在大陸地區福建省寧德市與徐容金完成結婚之手
    續，取得形式上之結婚證書、大陸地區福建省寧德市公證處
    公證書後，隨即返臺，即持大陸地區人民進入臺灣地區保證
    書，填寫大陸地區人民進入臺灣地區旅行證申請書，向內政
    部警政署入出境管理局（現已改制升格為內政部入出國及移
    民署，下稱移民署）申請辦理徐容金來臺探親，使該署據此
    核發徐容金之中華民國臺灣地區旅行證，准其入境臺灣，徐
    容金因而於94年12月8 日得以團聚名義入境臺灣，因認被告
    違反臺灣地區與大陸地區人民關係條例第15條第1 款規定而
    涉犯同條例第79條第1 項之罪嫌。
二、按犯罪事實應依證據認定之，無證據不得認定犯罪事實；不
    能證明被告犯罪者，應諭知無罪之判決，刑事訴訟法第154
    條第2 項、第301 條第1 項分別定有明文。次按事實之認定
    ，應憑證據，如未能發現相當證據，或證據不足以證明，自
    不能以推測或擬制之方法，以為裁判基礎。且刑事訴訟上證
    明之資料，無論其為直接證據或間接證據，均須達於通常一
    般人均不致於有所懷疑，而得確信其為真實之程度，始得據
    為有罪之認定，若其關於被告是否犯罪之證明未能達此程度
    ，而有合理性懷疑之存在，致使無從形成有罪之確信，根據
    「罪證有疑，利於被告」之證據法則，即不得遽為不利於被
    告之認定。又按檢察官就被告犯罪事實，應負舉證責任，並
    指出證明之方法，刑事訴訟法第161 條第1 項定有明文。因
    此，檢察官對於起訴之犯罪事實，應負提出證據及說服之實
    質舉證責任。倘其所提出之證據，不足為被告有罪之積極證
    明，或其指出證明之方法，無從說服法院以形成被告有罪之
    心證，基於無罪推定之原則，自應為被告無罪判決之諭知（
    最高法院40年臺上字第86號、76年臺上字第4986號、92 年
    臺上字第128 號判例要旨參照）。
三、公訴意旨認被告甲○○涉犯上開罪嫌，無非係以證人徐容金
    於警詢及偵查中之證述、結婚公證書、財團法人海峽交流基
    金會（下稱海基會）證明書大陸地區人民進入臺灣地區旅行
    證申請書、大陸人民進入臺灣地區保證書、戶籍謄本、入出
    境紀錄查詢、受理報案協尋紀錄表等為其主要論據。
四、訊據被告甲○○固坦承於94年7 月21日在大陸地區與大陸地
    區女子徐容金辦理結婚手續後，申請徐容金來臺探親，徐容
    金則於94年12月8 日入境臺灣，惟堅決否認有何使大陸地區
    人民非法進入臺灣地區之犯行，辯稱：我與徐容金是真結婚
    ，是徐容金來臺灣的第二天自己跑掉，我有到管區報案協尋
    等語。
五、經查：
（一）被告與大陸地區女子徐容金，於94年7 月21日，在大陸地
      區福建省寧德市公證處完成公證結婚之登記手續，並領得
      該公證處所發給之結婚公證書，嗣被告返臺後，持上開結
      婚公證書向海基會辦理認證，再於94年8 月9 日填具大陸
      地區人民入出臺灣地區申請書，並持大陸人民進入臺灣地
      區保證書，向移民署申請徐容金來臺探親，經移民署承辦
      人員審核後據以核准，使徐容金於94年12月8 日入境臺灣
      地區之事實，業據證人徐容金於警詢及偵查中證述屬實（
      見警卷第2 至5 頁，偵卷第6 至7 頁），並有海基會97年
      10月16日海廉（法）字第0970034376號函檢附海基會證明
      書、結婚公證書，移民署98年2 月9 日移屬資處雲字第09
      80020624號函檢附入出國日期證明書、大陸人民進入臺灣
      地區保證書、大陸人民入出臺灣地區申請書在卷可憑（見
      警卷第22、24至26頁，本院一卷第12至15、21頁），其事
      實足堪認定。
（二）本件被告是否有與大陸地區女子徐容金結婚之真意，經辦
      理結婚登記後，申請徐容金入境臺灣團聚，為本院應予審
      究。
    1.查證人徐容金雖於警詢及偵查中證稱：我與被告婚姻關係
      並未屬實，我是假結婚來臺，沒有與被告結婚之真意等語
      （見警卷第3 頁，偵卷第7 頁）。然就被告與徐容金相識
      至辦理結婚登記之過程，業據證人徐容金於警詢中證稱：
      當時是由姊姊的友人即大陸地區女子綽號「小慧」在94年
      3 月初介紹我與被告認識，我與被告交往大概將近3 個多
      月，被告當時有一點喜歡我，他說希望與我辦理真結婚，
      因為我不喜歡他，沒有相愛之真意，我說我們辦假的，能
      讓我順利來台灣工作就可以，被告有答應我，但是要求我
      每個禮拜陪他同房睡覺1 天，我與被告於94年7 月21日在
      福建省寧德市民政局辦理結婚登記，被告前往大陸與我結
      婚辦理手續期間都住在我姊姊家，且與我同房，有發生性
      關係等語（見警卷第3 頁），復於偵查中證稱：被告去大
      陸旅遊而與我姊朋友認識等語（見偵卷第7 頁），可知被
      告前至大陸地區旅遊，經友人介紹認識徐容金後，兩人確
      曾交往3 月餘，被告始向徐容金表達希望結婚之意思，嗣
      再自行前往大陸地區與徐容金辦理結婚相關手續，此已與
      一般假結婚之人頭配偶係由仲介陪同前往大陸地區，當次
      即與初次見面之大陸地區人民辦理結婚登記之情節，顯然
      有異。
    2.縱依證人徐容金前揭所述，其當時無意與被告結婚，係為
      圖順利來台工作，乃向被告要求兩人辦理假結婚，經被告
      允諾，但以每週同房睡覺1 天為條件等語，惟參諸被告與
      徐容金已交往3 月餘，被告方表達結婚之意，且再次前往
      大陸地區辦理結婚登記手續期間，均居住在徐容金之姊姊
      家中，並與徐容金同房而發生性關係等客觀情節，足見當
      時被告與徐容金非但有交往之事實，且兩人關係已甚親密
      ，實非一般假結婚之配偶所能比擬，要難僅憑徐容金前揭
      主觀認為兩人係以每週同房1 天為條件達成假結婚之合意
      ，即置上開各情不論，逕謂被告當時並無與徐容金結婚之
      真意。
    3.又徐容金於94年12月8 日入境臺灣時，係由被告至機場接
      機，兩人投宿在飯店之第2 天（94年12月10日），徐容金
      即趁被告外出不告而別等情，復據證人徐容金於警詢中證
      述在卷（見警卷第4 頁），而被告於94年12月15日即向高
      雄縣政府警察局仁武分局報案協尋徐容金乙節，此有高雄
      縣政府警察局仁武分局98年7 月29日高縣仁警偵字第0980
      016569號函檢附受理報案協尋紀錄表在卷足稽（見本院一
      卷第68至69頁），參酌徐容金入境臺灣當日係由被告親自
      接機，兩人並相偕投宿飯店，此顯與一般真實夫妻之相處
      情形無異，又徐容金於94年12月10日自行離去後，其間僅
      相隔5 日，被告即向警方報案協尋，在在均顯示被告有將
      徐容金視為真實配偶之意，至為灼然。雖依高雄縣大樹鄉
      戶政事務所98年2 月6 日樹鄉戶字第0980000335號函檢附
      戶籍謄本所示（見本院一卷第10至11頁），被告與徐容金
      並未辦理結婚登記，然徐容金既於入境臺灣後2 日即不告
      而別，被告未及協同徐容金前往戶政機關辦理結婚登記，
      亦與常情無違。
（三）從而，綜核上開事證，足徵被告主觀上確有與大陸地區女
      子徐容金結婚之真意，其與徐容金在大陸地區完成結婚登
      記之手續後，嗣回臺填具大陸地區人民入出臺灣地區申請
      書，持相關證書向移民署申請徐容金來臺團聚，難認有何
      使大陸地區人民非法進入臺灣地區之犯意存在，尚無從以
      使大陸地區人民非法進入臺灣地區之罪責相繩。
（四）綜上，公訴人就被告上開使大陸地區人民非法進入臺灣地
      區犯行所為訴訟上之證明，尚未達到通常一般之人均不會
      有任何懷疑，而得確信被告犯行之真實程度，自無從說服
      本院形成有罪之心證。此外，復查無其他積極證據足認被
      告確有公訴人所指前揭犯行，被告此部分犯罪尚屬不能證
      明，基於無罪推定之原則，即應為被告無罪之諭知。
據上論斷，應依刑事訴訟法第301 條第1 項，判決如主文。
本案經檢察官陳建州到庭執行職務。
中    華    民    國    98    年    11    月    3     日
                  刑事第七庭  審判長法  官  陳  箐
                                    法  官  洪培睿
                                    法  官  林依蓉
以上正本證明與原本無異。
如不服本判決應於收受送達後10日內向本院提出上訴書狀，並應
敘述具體理由；如未敘述上訴理由者，應於上訴期間屆滿後20日
內向本院補提理由書（均須按他造當事人之人數附繕本）「切勿
逕送上級法院」。
中    華    民    國    98    年    11    月    5     日
                                    書記官  邱靜銘


司法院資訊處製作；財團法人民間司法改革基金會備份。
